臺北高等行政法院判決
　　　　　　　　　　　　　　　　　　 95年度訴字第01327號
　　　　　　　　　　　　　　　.
原　　　告　甲○○
被　　　告　臺北市政府都市發展局
代　表　人　許志堅（局長）住同上
訴訟代理人　乙○○兼送達代收.
　　　　　　丁○○
　　　　　　丙○○
上列當事人間因建築法事件，原告不服臺北市政府中華民國95年
2 月24日府訴字第09574193000 號訴願決定，提起行政訴訟。本
院判決如下：
　　主  文
訴願決定及原處分關於94年9 月14日北市工建字第00000000000
號函所為罰鍰部分均撤銷。
原告其餘之訴駁回。
訴訟費用由原告負擔3分之2，餘由被告負擔。
　　事  實
一、事實概要：緣原告所有臺北市○○區○○路4 段77號建築物
    ，領有原處分機關即臺北市政府工務局（以下簡稱工務局）
    核發78使字第0338號使用執照，原核准用途地上1 層為日常
    用品零售業，地下層為防空避難室；經臺北市政府警察局文
    山第二分局（以下簡稱文山第二分局）派員現場勘查發現有
    「違法使用防空避難室破壞樓板與增設水泥樓梯等情事尚未
    回復原狀」，乃分別以民國（下同）93年12月15日北市警文
    二分防字第00000000000 號函（以下簡稱第00000000000 號
    函）、94年4 月26日北市警文二分防字第00000000000 號函
    （以下簡稱第00000000000 號函）向工務局（建築管理處）
    查告，工務局審認原告違反建築法第73條第2 項規定，乃依
    同法第91條第1 項第1 款規定，分別以93年12月22日北市工
    建字第00000000000 號函（以下簡稱第00000000000 號函，
    即第一次處分）、94年5 月5 日北市工建字第00000000000
    號函（以下簡稱第00000000000 號函，即第二次處分）各處
    原告新臺幣（以下同）6 萬元罰鍰，並均限於文到次日起3
    個月內改善（恢復原狀）或補辦手續。惟原告迄未改善，經
    文山第二分局以94年9 月8 日北市警文二分防字第09431898
    800 號函（以下簡稱第00000000000 號函）再向工務局查告
    ，工務局審認原告違反建築法第73條第2 項規定，仍依同法
    第91條第1 項第1 款規定，復以94年9 月14日北市工建字第
    00000000000 號函（以下簡稱00000000000 號函，即第三次
    處分）處原告6 萬元罰鍰，並限於1 個內改善或於文到3 個
    月內辦理用途變更。原告均表不服，於94年10月6 日合併提
    起訴願，經受理訴願機關就前開第00000000000 號函及第00
    000000000 號函所為第一次及第二次處分，決定不受理，並
    就第00000000000 號函所為第三次處分，決定駁回後，合併
    向本院提起本件行政訴訟。
二、兩造聲明：
　(一)原告聲明求為判決：
    1.訴願決定及原處分均撤銷。
    2.訴訟費用由被告負擔。
　(二)被告聲明求為判決：
    1.駁回原告之訴。
    2.訴訟費用由原告負擔。
三、兩造之爭點：
甲、原告主張：
一、按法律自公布日施行，公布日以前行為既往不究，始為公平
    。本件原告並未違規使用防空避難室，且破壞樓板增設水泥
    樓梯等情事均在91年間已施築完成，92年12月26日出租給福
    客多商店（股）公司做一般零售業用，93年12月15日文山第
    二分局才派員查告。而建築法第73條於92年6 月5 日修正，
    建築物使用類組及變更使用辦法於93年9 月14日才具體規範
    ，是原告變更行為在法律公布日前已完成，故不應處罰。
二、原告之戶籍一直設籍在吳興街28號4 樓，人也一直住在那裡
    ，汀洲路4 段77號是租給人家開便利商店，人並沒有住在那
    裡。而工務局之第1 份處分書是在94年初1 、2 月間快到農
    曆過年前才收到。原告就第1 份處分書承認訴願逾期，但是
    第2 份處分書原告始終沒有收到，故原告就工務局前開3 份
    處分書一併提起訴願。
乙、被告主張：
一、按訴願法第14條第1 項規定：「訴願之提起，應自行政處分
    達到或公告期滿之次日起30日內為之。」第77條第2 款規定
    ：「訴願事件有左列各款情形之一者，應為不受理之決定：
    ‧‧‧‧‧‧二、提起訴願逾法定期間‧‧‧‧‧‧者。」
    84年8 月2 日修正公布後建築法第77條第1 項規定：「建築
    物所有權人、使用人應維護建築物合法使用與其構造及設備
    安全。」第91條第1 項：「違反第77條第1 項、第3 項規定
    者，處建築物所有權人、使用人新臺幣6 萬元以上30萬元以
    下罰鍰，並限期改善或補辦手續，逾期仍未改善或補辦手續
    者得連續處罰，並停止其使用。必要時並停止供水、供電或
    封閉、強制拆除。」92年6 月5 日修正公布後建築法第8 條
    規定：「本法所稱建築物之主要構造，為基礎、主要樑柱、
    承重牆壁、樓地板及屋頂之構造。」第73條第2 項、第3 項
    規定：「建築物應依核定之使用類組使用，其有變更使用類
    組或有第9 條建造行為以外主要構造、防火區劃、防火避難
    設施、消防設備、停車空間及其他與原核定使用不合之變更
    者，應申請變更使用執照。但建築物在一定規模以下之使用
    變更，不在此限。」、「前項一定規模以下之免辦理變更使
    用執照相關規定，由直轄市、縣（市）主管建築機關定之。
    」第77條第1 項規定：「建築物所有權人、使用人應維護建
    築物合法使用與其構造及設備安全。」第91條第1 項第1 款
    規定：「有左列情形之一者，處建築物所有權人、使用人、
    機械遊樂設施之經營者新臺幣6 萬元以上30萬元以下罰鍰，
    並限期改善或補辦手續，屆期仍未改善或補辦手續而繼續使
    用者，得連續處罰，並限期停止其使用。必要時並停止供水
    供電、封閉或命其於期限內自行拆除，恢復原狀或強制拆除
    ：一、違反第73條第2 項規定，未經核准變更使用擅自使用
    建築物者。‧‧‧‧‧‧」建築物使用類組及變更使用辦法
    第8 條規定：「本法第73條第2項 所定有本法第9 條建造行
    為以外主要構造、防火區劃、防火避難設施、消防設備、停
    車空間及其他與原核定使用不合之變更者，應申請變更使用
    執照之規定如下：一、建築物之基礎、樑柱、承重牆壁、樓
    地板等之變更。二、防火區劃範圍、構造‧‧‧. 之調整或
    變更。三、防火避難設施：（一）直通樓梯‧‧‧之構造、
    數量…等之變更。」建築技術規則建築設計施工編第1 條規
    定：「本編建築技術用語，其他各編得適用，其定義如左：
    ‧‧‧‧‧‧三十四、避難層：具有出入口通達基地地面或
    道路之樓層。‧‧‧‧‧‧三十九、直通樓梯：建築物地面
    以上或以下任一樓層可直接通達避難層或地面之樓梯（包括
    坡道）。‧‧‧‧‧‧」
二、經查工務局第00000000000 號處分函係於93年12月28日送達
    ，第00000000000 號處分函則於94年5 月12日送達，然原告
    均遲至94年10月6 日始向工務局提起訴願，已逾法定訴願期
    間，自應為不受理。
三、次查系爭建築物地上1 樓與地下1 樓間之樓地板（防火區劃
    ）破壞與增設水泥樓梯等情事，核與建築法第73條第2 項與
    建築物使用類組及變更使用辦法第8 條第1 款至第3 款規定
    之構成要件相符，工務局審認系爭建築物未辦理變更使用執
    照即違規使用，違規情節屬實，洵堪認定，自得依同法第91
    條第1 項規定科行政處分之相對人（即原告）以行政責任。
四、又建築法之制定公布緣於27年12月26日，迄今歷經9 次修正
    公布，本即有實施建築管理之相關規範，是以並無原告陳稱
    有違法不及既往原則。
五、另干涉行政上之義務人有「狀態責任」及「行為責任」，有
    關本案原告應負之行政責任，茲說明如下：
  (一)所謂狀態責任，係指人民依法規之規定，對於某種狀態的維
    持，具有義務，而違背此種義務，應須受到行政秩序罰之處
    罰。又狀態責任亦具有屬物的性質，故於發生繼受該物之所
    有權時，也同時繼受存在於該物之責任，縱使該違規狀態非
    原告所為，然該違規狀態於移轉時，受讓人即原告亦須繼續
    負擔促使該違規狀態恢復合法狀態之義務。
  (二)所謂行為責任，係指義務人自己有違反行政義務之行為，即
    符合得處罰之要件所須承擔之責任。查系爭建築物樓板遭破
    壞與增設水泥樓梯等情形，原告既以該違規狀態出租使用，
    該使用行為業已違反建築法第73條第2 項規定，即未經核准
    擅自變更使用建築物。
  (三)復查系爭建築物經文山第二分局分別於93年12月11日、94年
    4 月25日、94年9 月4 日現場勘查，發現有防空避難地下室
    破壞樓版與增設水泥樓梯等情事，此有現場相片可稽，違規
    情節具體明確，工務局依法處分，並無違誤。
六、末查行政機關對人民不履行行政法上義務時，迫其履行義務
    或督促使其與履行義務同一狀態，所採取之方式與程度，均
    應符合比例原則，於能迫其履行實現義務之方法中選擇對義
    務人侵害最小之方法實施之，不得逾必要之程度，此為行政
    程序法第7 條所明定，故於適用建築法規定予以處分時，自
    宜參酌。本件原告對於系爭建築物之使用違反建築法第73條
    第2 項規定，依法自應適用建築法第91條第1 項第1 款規定
    予以處分。為阻遏系爭建築物繼續供違規使用，暨貫徹前揭
    法律規定並保護公益及考量該建築物之違法使用狀態與嚴重
    程度，工務局依建築法規定，按其所營事業獲利程度及影響
    層面所為罰鍰並限期改善或補辦手續之處分，顯未逾比例原
    則，併予敘明。
    理  由
壹、程序部分：
    本件被告原為臺北市政府工務局，於95年8 月1 日改組，並
    由臺北市政府都市發展局承受其有關建築管理之業務，茲由
    其具狀聲明承受訴訟，核無不合，應予准許，先為敘明。
貳、實體部分：
一、關於工務局第00000000000號函（即第一次處分書）部分：
  (一)按提起撤銷訴訟，須以經過合法之訴願程序為前提，其未經
    過合法之訴願程序，遽提起撤銷訴訟，自非法之所許，此觀
    之行政訴訟法第4 條第1 項規定甚明。又訴願之提起，應自
    行政處分達到或公告期滿之次日起30日內為之。提起訴願逾
    法定期間或未於訴願法第57條所定期間內補送訴願書者，應
    為不受理之決定，分別為訴願法第14條第1 項及第77條第2
    款所明定。是訴願人未於法定期間內提起訴願，經訴願管轄
    機關，為訴願不受理之決定者，即屬未經合法之訴願程序，
    發生等同未經訴願之效果，訴願人收受該訴願不受理之決定
    後，逕向本院提起撤銷訴訟，即為法所不許。
  (二)查工務局第00000000000 號函（即第一次處分書）係於93年
    12 月28 日在系爭建物坐落地址臺北市○○區○○路4 段77
    號為寄存送達，此有送達證書影本附訴願卷可稽。雖然依行
    政程序法第72條第1 項前段規定：「送達，於應受送達人之
    住居所、事務所或營業所為之」，而原告住居所係在臺北市
    信義區○○街28號4 樓，業經其於本院審理時提出戶口名簿
    為證，且系爭建物在寄存送達時係出租於第三人經營福客多
    便利商店，有原告所提房屋租賃公證契約書影本附本院卷可
    稽，足見上開寄存送達不合行政程序法第72條第1 項前段規
    定，惟原告於訴願書上註明於94年1 月4 日收受第一次處分
    書，本院審理時亦坦承：「第一份處分書是在94年初1 、2
    月間快到農曆過年前才收到」、「是便利商店店長轉交給我
    」等情在卷，自應以其實際收受該處分書之日期（94年1 月
    4 日）為送達日期，且原告住居所在臺北市，並無在途期間
    可資扣除。則第一次處分書之訴願期間於94年2 月3 日（星
    期四）即已屆滿，然原告遲至94年10月6 日始提起訴願，此
    有蓋妥臺北市政府訴願審議委員會收文戳記之訴願書可稽。
    是以原告提起本件訴願，就第一次處分書而言，顯逾30日之
    法定不變期間，已告確定（原告亦承認其就第一次處分書之
    訴願已逾期），揆諸前開說明，訴願決定以此部分之訴願已
    逾法定不變期間，不予受理，自無不合，原告復對之提起撤
    銷行政訴訟，顯非合法，應予駁回。
二、關於工務局第00000000000號函（即第二次處分書）部分：
  (一)依行政程序法第72條第1 項前段規定：「送達，於應受送達
    人之住居所、事務所或營業所為之。」經查工務局第000000
    00000 號函（即第二次處分書）固係於94年5 月12日在系爭
    建物坐落地址臺北市○○區○○路4 段77號為寄存送達，此
    有送達證書影本附訴願卷可稽，惟原告住居所係在臺北市○
    ○區○○街28號4 樓，業經其於本院審理時提出戶口名簿為
    證，且系爭建物在寄存送達時係出租於第三人經營福客多便
    利商店，有原告所提房屋租賃公證契約書影本附本院卷可稽
    ，足見上開寄存送達不合行政程序法第72條第1 項前段規定
    。而原告於本院審理時復主張：「第二份處分書我始終沒有
    收到」、「第一份處分書是在94年初1 、2 月間快到農曆過
    年前才收到，我交給民意代表幫我處理，我以為他已經幫我
    處理好了，結果到94年還收到執行處的通知，連同第二份的
    處分書通知我繳錢，之後一、兩天我就收到第三份處分書，
    我一併提起訴願」等情，核與其於訴願書所註明：「未收到
    （第00000000 000號函），94年9 月20日知道」等語相符，
    則第二次處分書之訴願期間應自原告於94年9 月20日知悉之
    次日起算30日，原告於94年10月6 日提起訴願，顯難謂已逾
    越30日之法定不變期間，訴願決定以此部分之訴願已逾法定
    不變期間，不予受理，於法自屬不合，惟原告既已合法提起
    訴願，則其就第二次處分書提起撤銷行政訴訟，即符合起訴
    的程序要件，本院自得從其訴於實體上有無理由加以審理，
    合先敘明。
  (二)按建築法第2 條第1 項規定：「主管建築機關，在中央為內
    政部；在直轄市為直轄市政府；在縣（市）為縣（市）政府
    。」第8 條規定：「本法所稱建築物之主要構造，為基礎、
    主要樑柱、承重牆壁、樓地板及屋頂之構造。」第73條第2
    項至第4 項規定：「建築物應依核定之使用類組使用，其有
    變更使用類組或有第9 條建造行為以外主要構造、防火區劃
    、防火避難設施、消防設備、停車空間及其他與原核定使用
    不合之變更者，應申請變更使用執照。但建築物在一定規模
    以下之使用變更，不在此限。」、「前項一定規模以下之免
    辦理變更使用執照相關規定，由直轄市、縣（市）主管建築
    機關定之。」、「第2 項建築物之使用類組、變更使用之條
    件及程序等事項之辦法，由中央主管建築機關定之。」第74
    條規定：「申請變更使用執照，應備具申請書並檢附左列各
    件：一、建築物之原使用執照或謄本。二、變更用途之說明
    書。三、變更供公眾使用者，其結構計算書與建築物室內裝
    修及設備圖說。」第77條第1 項規定：「建築物所有權人、
    使用人應維護建築物合法使用與其構造及設備安全。」第91
    條第1 項第1 款規定：「有左列情形之一者，處建築物所有
    權人、使用人、機械遊樂設施之經營者新臺幣6 萬元以上30
    萬元以下罰鍰，並限期改善或補辦手續，屆期仍未改善或補
    辦手續而繼續使用者，得連續處罰，並限期停止其使用。必
    要時並停止供水供電、封閉或命其於期限內自行拆除，恢復
    原狀或強制拆除：一、違反第73條第2 項規定，未經核准變
    更使用擅自使用建築物者。‧‧‧‧‧‧」，建築物使用類
    組及變更使用辦法第8 條規定：「本法第73條第2 項所定有
    本法第9 條建造行為以外主要構造、防火區劃、防火避難設
    施、消防設備、停車空間及其他與原核定使用不合之變更者
    ，應申請變更使用執照之規定如下：一、建築物之基礎、樑
    柱、承重牆壁、樓地板等之變更。二、防火區劃範圍、構造
    或設備之調整或變更。三、防火避難設施：（一）直通樓梯
    、安全梯或特別安全梯之構造、數量、步行距離、總寬度、
    避難層出入口數量、寬度及高度、避難層以外樓層出入口之
    寬度、樓梯及平臺淨寬等之變更。‧‧‧‧‧‧」，建築技
    術規則建築設計施工編第1 條規定：「本編建築技術用語，
    其他各編得適用，其定義如左：‧‧‧‧‧‧三十四、避難
    層：具有出入口通達基地地面或道路之樓層。‧‧‧‧‧‧
    三十九、直通樓梯：建築物地面以上或以下任一樓層可直接
    通達避難層或地面之樓梯（包括坡道）。‧‧‧‧‧‧」、
    第79條規定：「防火構造建築物總樓地板面積在1,500 平方
    公尺以上者，應按每1,500 平方公尺，以具有1 小時以上防
    火時效之牆壁、防火門窗等防火設備與該處防火構造之樓地
    板區劃分隔。‧‧‧‧‧‧」、第144 條規定：「避難設備
    之設計及構造準則規定如左：一、天花板高度或地板至樑底
    之高度不得小於2.1 公尺。二、進出口之設置依左列規定：
    （一）面積未達240 平方公尺者，應設2 處進出口。其中1
    處得為通達戶外之爬梯式緊急出口。緊急出口淨寬至少為0.
    6 公尺見方或直徑0.85公尺以上。（二）面積達240 平方公
    尺以上者，應設2 處階梯式（包括汽車坡道）進出口，其中
    1 處通達戶外。三、開口部分直接面向戶外者（包括面向地
    下天井部分），其門窗構造應符合甲種防火門（外開式）及
    防火窗規定。室內設有進出口門，應為不燃材料。四、避難
    設備露出地面之外牆或進出口上下四周之露天部分或露天頂
    板，其構造體之鋼筋混凝土厚度不得小於24公分。五、半地
    下式避難設備，其露出地面部分應小於天花板高度二分之一
    。
    六、避難設備應有良好之通風設備及防火措施。七、避難室
    構造應一律為鋼筋混凝土構造或鋼骨鋼筋混凝土構造。」臺
    北市政府93年2 月2 日府工建字第09303624001 號公告：「
    主旨：公告委任本府工務局辦理建築管理業務之事項，自中
    華民國93年1 月20日起實施。‧‧‧‧‧‧公告事項：一、
    本府依建築法規定主管之建築管理業務之事項，自93年1 月
    20日起依規定委任本府工務局辦理‧‧‧‧‧‧」。
  (三)查系爭建築物領有工務局核發之78使字第0338號使用執照，
    地下層核准用途為防空避難室，高度3 公尺，面積213.89平
    方公尺，置有直通樓梯1 座，鐵爬梯1 座，地上1 樓有1 人
    孔並標示「地下室緊急出口60×60（公分）」，此有使用執
    照存根及地下室平面圖、1 樓平面圖等影本附卷可稽。又原
    告未經許可擅自開挖系爭建築物1 樓樓地板，並增設水泥材
    質樓梯1 座，此亦有文山第二分局第00000000000 號函、第
    00000000000 號函及所附現場照片等影本附卷可稽，原告對
    此事實亦不爭執，是其違章事證明確，洵堪認定。雖然原告
    於本院審理時主張系爭建築結構改變是在91年的時候就做好
    的云云，惟原告並不能舉證以實其說（其自承沒有施工合約
    書，也沒有估價單，都是與工人口頭講的，且全部都是付現
    金），而原告係於92年12月26日始辦理公證手續，將系爭建
    物出租予福客多商店股份有限公司便利商店，租期自93年1
    月10日起至100 年1 月31日止，有原告所提房屋租賃公證契
    約書影本附本院卷可稽。旋於93年5 月26遭人檢舉其拆除牆
    面、破壞樓板及增設樓梯等情，並附照片為證，嗣經工務局
    建築管理處人員會同警察於93年10月15日勘驗屬實，此有市
    長電子信箱列印表、會勘記錄表及照片附被告答辯卷（補被
    證1 、5 、6 ）可稽，足見原告係於92年12月26日以前即已
    開挖系爭建築物1 樓樓地板，並增設水泥材質樓梯1 座完畢
    ，無論該行為係完成於92年6 月5 日修正公布建築法施行之
    前或之後，其對系爭建築結構，既未經核准而有與原核定使
    用不合之變更，此種狀態的存在即屬違反92年6 月5 日修正
    公布建築法第73條第2 項規定之情形，且原告於建築法修正
    公布生效（92年6 月7 日）後，猶擅自以該違規狀態繼續使
    用，並出租予第三人使用，該使用行為即構成92年6 月5 日
    修正公布建築法（即現行建築法）第91條第1 項第1 款所指
    ：「違反第73條第2 項規定，未經核准變更使用擅自使用建
    築物者」之情形，原處分機關於查獲後，先於93年12月22日
    依現行建築法第91條第1 項前段，第一次處以罰鍰，並限期
    改善或補辦手續，而未以違反修正前建築法第73條後段、第
    77條第1 項，依同法第90條第1 項或第91條第1 項處罰（按
    修正前建築法第90條第1 項或第91條第1 項之法律效果與現
    行建築法第91條第1 項之處罰內容雷同），於法並無不合。
    詎原告於94年1 月4 日知悉第一次處分後，並未依其限期於
    3 個月內改善（恢復原狀）或補辦手續，仍繼續使用，其行
    為均發生於92年6 月7 日以後，則原處分機關於94年5 月5
    日以北市工建字第00000000000 號函，依現行建築法第91條
    第1 項後段連續處罰之規定，為第二次處罰，仍處原告法定
    最低額6 萬元罰鍰，並依同條項前段規定限於文到次日起3
    個月內改善（恢復原狀）或補辦手續，於法亦無不合。且第
    一次處分既已確定，原告未依限期改善或補辦手續，而繼續
    使用，其行為又均發生於92年6 月7 日以後，原處分機關工
    務局依現行建築法第91條第1 項規定，為第二次處分，於法
    尤無不合。
  (四)至本件原告主張因原逃生口窄小，樓梯是作逃生之用，及地
    下室產權已持分歸原告所有，有地下室單獨權狀，其他住戶
    不願意蓋章，導致無法變更使用，且於93年5 月30日經建築
    師簽證，無擅自破壞及違法使用防空避難室等節。按建築法
    第73條於92年6 月5 日修正公布，依該條第2 項規定，建築
    物應依核定之使用類組使用，其有變更使用類組或有第9 條
    建造行為以外主要構造、防火區劃、防火避難設施、消防設
    備、停車空間及其他與原核定使用不合之變更者，應申請變
    更使用執照。但建築物在一定規模以下之使用變更，不在此
    限。同條第3 項、第4 項並明定相關程序或辦法，由直轄市
    、縣（市）主管建築機關及中央主管建築機關定之。據此內
    政部乃於93年9 月14日訂定「建築物使用類組及變更使用辦
    法」，就建築法第73條第2 項建築物之使用類組、變更使用
    之條件及程序等事項為具體之規範。經查該辦法第8 條規定
    有關建築法第73條第2 項所定有同法第9 條建造行為以外主
    要構造、防火區劃、防火避難設施、消防設備、停車空間及
    其他與原核定使用不合之變更者，列有6 款情形應申請變更
    使用執照。則本件關於1 樓樓地板構造部分涉及前述主要構
    造及防火區劃之變更，且增設直通樓梯亦涉有數量變更，顯
    與原核定不合，自應依建築法第73條第2 項前段規定（如於
    92 年6月5 日修正公布建築法施行之前，則依當時建築法第
    74 條 ），辦理變更使用執照，俟取得變更使用執照之許可
    ，始得變更結構及使用，原告尚不得以未取得區分所有權人
    同意及事後業經建築師簽證安全無虞而主張免責。
  (五)綜上，第二次處分認事用法並無違誤，訴願決定以其訴願逾
    期而決定不受理，固有未洽，但結論尚無不合，原告仍執前
    詞及個人主觀之見解，請求撤銷此部分訴願決定及原處分，
    為無理由，應予駁回。
三、關於工務局第00000000000號函（即第三次處分書）部分：
  (一)按建築法第91條第1 項後段之連續處罰，係以建築物所有權
    人、使用人、機械遊樂設施之經營者，因有同條項各款情形
    之一，且經主管機關命其限期改善或補辦手續，屆期仍未改
    善或補辦手續而繼續使用者，為其處罰要件。查工務局第00
    000000000 號函（即第二次處分書）之寄存送達既不合行政
    程序法第72條第1 項前段規定，而應以原告於94年9 月20日
    知悉該處分（對原告發生效力）之次日起算其訴願期間，已
    如前述，則第二次處分書命其於文到次日起3 個月內改善或
    補辦手續之期限，亦應自該處分於94年9 月20日對原告發生
    效力之次日起算3 個月，始為屆滿。惟原處分機關未查明第
    二次處分書是否有合法送達，即於該處分於94年9 月20日對
    原告發生效力前，以94年9 月14日北市工建字第
    00000000000 號函，第三次連續處原告6 萬元罰鍰，於法即
    有未合，訴願決定未加糾正，仍予維持，容有未洽，原告執
    前詞就此部分予以指摘，尚非無理由，應由本院將第三次處
    分關於罰鍰部分及其訴願決定一併撤銷。
  (二)至於第三次處分命原告於1 個內改善或於文到3 個月內辦理
    用途變更（按即補辦手續），乃依據建築法第91條第1 項前
    段規定之法律效果（並限期改善或補辦手續），此法律效果
    係以建築物所有權人、使用人、機械遊樂設施之經營者，有
    同條項各款情形之一者，為其唯一要件，原告既有同條項第
    1 款規定「違反第73條第2 項規定，未經核准變更使用擅自
    使用建築物者」之情形，主管機關即得命其限期改善或補辦
    手續，不受第二次處分書是否有合法送達之影響。故第三次
    處分關於命原告於1 個內改善或於文到3 個月內辦理用途變
    更部分，認事用法亦無不合，訴願決定予以維持，亦無違誤
    ，原告起訴意旨，仍執前詞及個人主觀之見解，請求撤銷此
    部分訴願決定及原處分，為無理由，應併予駁回。
據上論結，本件原告之訴為一部有理由，一部無理由，一部不合
法，依行政訴訟法第104 條、民事訴訟法第79條，判決如主文。
中　　華　　民　　國　　96　　年　 　1　　月　 25  　 日
                         第六庭審判長法  官　林　文　舟
                                     法  官　陳　鴻　斌
                                     法  官　許　瑞　助
上為正本係照原本作成。
如不服本判決，應於送達後20日內，向本院提出上訴狀並表明上
訴理由，如於本判決宣示後送達前提起上訴者，應於判決送達後
20日內補提上訴理由書（須按他造人數附繕本）。
中　　華　　民　　國　　96　　年　 　1　　月　 25  　 日
                                     書記官  林　俞　文
